臺灣高等法院刑事裁定
110年度毒抗字第1368號
抗  告  人  楊竣勝
（即被告）          

上列抗告人因毒品危害防制條例案件，不服臺灣基隆地方法院中
華民國110年6月17日裁定（110年度毒聲字第182號，聲請案號：
臺灣基隆地方檢察署110年度聲觀字第110號），提起抗告，本院
裁定如下：
    主  文
抗告駁回。                                              
    理  由
一、原裁定意旨略以：抗告人即被告楊竣勝於民國109年2月19日
    10時30分許，為臺灣基隆地方檢察署觀護人室採尿前回溯96
    小時內之不詳時間施用大麻1次之事實，雖被告否認犯行，
    惟被告經臺灣基隆地方檢察署觀護人室通知採尿送驗，先以
    酵素免疫分析法為初步篩檢，並以氣相層析質譜儀法為確認
    檢驗，結果呈大麻代謝物之陽性反應，有臺灣尖端先進生技
    醫藥股份有限公司109年3月10日出具之濫用藥物檢驗報告及
    臺灣基隆地方檢察署受檢者採尿報到編號表（檢體編號：00
    0000000）在卷可稽，其施用第二級毒品犯行，堪以認定；
    被告前因施用第二級毒品案件，經臺灣基隆地方檢察署檢察
    官以108年度毒偵字第1320號為附命戒癮治療之緩起訴處分1
    年6月，同年11月27日緩起訴處分確定，緩起訴期間為108年
    11月27日至110年5月26日，遵守或履約期間自108年11月27
    日至110年1月26日，嗣因被告於緩起訴處分期間再犯本案，
    同署檢察官乃於109年10月23日以108年度撤緩字第166號撤
    銷緩起訴處分處分書撤銷前揭緩起訴處分確定等情，有前撤
    銷緩起訴處分書及臺灣高等法院被告前案紀錄各1份在卷可
    查，依前開說明，被告既未完成戒癮治療，即不等同觀察、
    勒戒執行完畢。故檢察官聲請將被告送觀察、勒戒，於法有
    據，應予准許，依毒品危害防制條例第20條第3項、第1項規
    定，裁定將被告送勒戒處所觀察、勒戒等語。
二、抗告意旨略以：㈠原審裁定未保障抗告人之聽審權，容有不
    妥：一、按合法聽審權（聽審請求權），為憲法第16條所規
    定訴訟權内涵之一。合法聽審權之保障，乃為確立當事人之
    訴訟主體地位，使其就裁判之相關訴訟資料，有知悉閱覽、
    陳述之權利，進而對於重要之事實或法律爭議，有影響裁判
    基礎形成之機會。臺灣高等法院106年度非抗字第54號裁定
    意旨參照。二、基隆地方檢察署檢察官向原審裁定法院聲請
    將抗告人送觀察勒戒。受觀察勒戒之人係收容於勒戒處所，
    其屬於拘束人身自由之保安處分，性質與刑法無異。本案被
    告於109年2月10日先在10時30分經基隆地方檢察署觀護人採
    集尿液、又在同日下午3時54分經衛生福利部基隆醫院再次
    採尿。抗告人同日6小時内兩次採尿，其採尿結果分別呈現
    陽性及陰性，顯然與其他受觀察勒戒者之情形不同，原審裁
    定於裁定前並未開庭給予抗告人閱覽上開兩次驗尿報告之機
    會，亦未給予抗告人就同日6小時内兩次採尿呈現不同之結
    果到庭陳述意見，侵害抗告人之聽審請求權甚鉅，有違正當
    法律程序，容有不妥。㈡原審裁定就兩次採尿呈現不同結果
    之認定，顯然違反罪疑有利被告原則：一、審判程序中，要
    求法官事後重建、確認已發生之犯罪事實，自屬不易。倘法
    院依卷内調查所得之證據，仍存在無法排除之疑問，致犯罪
    事實猶不明確時，法院應如何處理，始不至於停滯而影響當
    事人之權益，在各法治國刑事訴訟程序中，有所謂「罪疑唯
    輕原則」（或稱罪疑唯利被告原則），足為法官裁判之準則
    。我國刑事訴訟法就該原則雖未予明文，但該原則與無罪推
    定原則息息相關，為支配刑事裁判過程之基礎原則，已為現
    代法治國家所廣泛承認。亦即關於罪責與刑罰之實體犯罪事
    實之認定，法官在綜合所有之證據予以總體評價之後，倘仍
    無法形成確信之心證，即應對被告為有利之實體事實認定。
    最高法院101年度台上字第2696號著有判決。二、按目前常
    用檢驗尿液中是否含有毒品反應之方法，有免疫學分析法和
    層析法兩類。尿液初步檢驗係採用免疫學分析法，由於該分
    析法對結構類似之成分，亦可能產生反應，故初步檢驗呈陽
    性反應者，需採用另一種不同分析原理之檢驗方法進行確認
    。…，經行政院衛生署（現改制為衛生福利部）認可之檢驗
    機構採用氣相層析質譜儀（GC/MS)分析法。以氣相層析質譜
    儀分析法進行確認者，均不致產生偽陽性反應。抗告人尿液
    檢體雖經台灣尖端先進生技醫藥股份有限公司檢驗呈大麻代
    謝物陽性反應，然同日相隔6小時之尿液檢體經衛生福利部
    基隆醫院檢驗呈大麻代謝物陰性反應。顯見抗告人尿液呈現
    大麻代謝物陽性反應之結果並無法排除抗告人係因服用藥物
    導致毒品偽陽性反應之可能性，然原審裁定未審酌抗告人之
    尿液檢體經衛生福利部基隆醫院檢驗呈大麻代謝物陰性反應
    ，逕以台灣尖端先進生技醫藥股份有限公司檢驗呈大麻代謝
    物陽性反應即認定抗告人施用第二級毒品大麻，顯然違反罪
    疑有利被告原則，容有未洽。㈢原審裁定未詢問觀護人關於
    抗告人驗尿之情形，容有不妥：抗告人自109年2月10日驗尿
    後至110年1月間，均依規定前往觀護人處及衛生福利部基隆
    醫院驗尿，驗尿結果均呈現毒品陰性反應，觀護人知之甚詳
    ，故原審裁定未詢問觀護人意見即認定抗告人有觀察勒戒之
    必要，容有不妥。㈣原審裁定認定抗告人未完成戒癮治療，
    容有誤認：原審裁定認抗告人未完成戒癮治療，即不等同觀
    察、勒戒執行完畢。惟抗告人早已完成戒癮治療。抗告人前
    往觀護人處索取完成戒癮治療之證明時，經觀護人告知完成
    戒癮治療之證明已交付予檢察官附卷。顯見原審裁定應係漏
    未審酌觀護人交付完成戒癮治療之證明，致誤認抗告人未完
    成戒瘾治療。㈤抗告人目前與配偶汪寧詩育有一女揚芮綾、
    一子揚杰翰，均未滿二歲，抗告人為家庭唯一經濟支柱。如
    將抗告人送勒戒處所觀察、勒戒，配偶及其子女將無人照顧
    ，生活會陷入困頓。祈請鈞院審酌上情，廢棄原裁定，發回
    原法院為適法之裁定等云云。
三、經查：
　㈠按裁判，除依本法應以判決行之者外，以裁定行之。判決，
    除有特別規定外，應經當事人之言詞辯論為之。刑事訴訟法
    第220條、第221條分別定有明文。本件係為刑事裁定，原則
    上並無應行言詞辯論之規定，是原審未以言詞審理並未違反
    刑事訴訟法之相關規定，抗告意旨以應保障抗告人之聽審權
    ，故應傳喚抗告人行言詞辯論始可終結裁定云云，應有誤會
    。又按證據之證明力，由法院本於確信自由判斷。但不得違
    背經驗法則及論理法則。刑事訴訟法第155條第1項定有明文
    。另當事人、代理人、辯護人或輔佐人聲請調查之證據，法
    院認為不必要者，得以裁定駁回之。下列情形，應認為不必
    要：三、待證事實已臻明瞭無再調查之必要者。刑事訴訟法
    第163條之2定有明文，亦即法院可在不違背經驗法則及論理
    法則之情形下，本於確信自由判斷是否需要調查何種證據，
    以為裁判。查抗告人於109年2月19日上午10時30分許，經臺
    灣基隆地方檢察署觀護人室通知採尿後送驗，先以酵素免疫
    分析法為初步篩檢，並以氣相層析質譜儀法為確認檢驗，結
    果呈大麻代謝物之陽性反應，此有台灣尖端先進生技醫藥股
    份有限公司109年3月10日出具之濫用藥物檢驗報告及同署受
    檢者採尿報到編號表（檢體編號：000000000）各1份在卷可
    參，此情為抗告人所不否認，雖抗告人於同日下午3時54分
    許，經衛生福利部基隆醫院採尿後送驗，有關大麻檢測之檢
    驗值<10.00，結果為陰性，然衛生福利部基隆醫院就此檢驗
    結果為何歧異，曾函復臺灣基隆地方檢察署內容略以：個案
    109年2月19日之採檢時間為15時54分，檢驗方式為氣相色譜
    質譜儀方法，此方法為確認試驗法；二級戒癮治療團體上課
    期間尿液採檢均由個案自行前往檢驗科採尿，未有法警在旁
    陪同，該次採檢結果為陰性；有關當日尿液採檢結果不同，
    係可能因採檢方式、流程、時間(身體代謝效率)均可能影響
    報告結果，有衛生福利部基隆醫院109年9月10日基醫精字第
    1090005501號函附卷可稽（見109年度撤緩續字第2號第28頁
    ）。而審酌臺灣基隆地方檢察署觀護人室係依「地方檢察署
    辦理施用毒品犯尿液採驗應行注意事項」規範之採尿流程，
    對抗告人採集尿液，較衛生福利部基隆醫院前述函示採尿流
    程為之嚴謹（抗告人自行採尿時並無法警在旁，無法確認送
    與基隆醫院檢驗之尿液是否確係尿液，或由抗告人親自排放
    ）；且抗告人於109年2月19日上午10時30分經同署觀護人室
    採尿後，復於同日下午3時54分經衛生福利部基隆醫院再次
    採尿，二者雖均採確認檢驗之方式，然從台灣尖端先進生技
    醫藥股份有限公司濫用藥物檢驗報告所載大麻代謝物之濃度
    僅為34ng/mL，無法排除抗告人至衛生福利部基隆醫院採尿
    時，其體內大麻成分業已代謝完畢，以致該院認定為陰性。
    而觀護人僅係負責陪同採集抗告人尿液，難認可判讀前後報
    告何者可採，自難認有特別傳喚必要。核原裁定關於何以認
    定抗告人確有上開施用第二級毒品犯行，以及應令入勒戒處
    所施以觀察、勒戒等節，已詳敘其依據及憑以認定之理由，
    與臺灣尖端先進生技醫藥股份有限公司109年3月10日出具之
    濫用藥物檢驗報告及臺灣基隆地方檢察署受檢者採尿報到編
    號表（檢體編號：000000000）等事證相符，難認此部分證
    據之認定有何違背論理或經驗法則之處。
　㈡按緩起訴處分遭撤銷，檢察官將撤銷緩起訴處分之意旨公告
    於檢察機關牌示處，此日撤銷緩起訴即已生效。（本院暨所
    屬法院105年法律座談會刑事類提案第30號及104年法律座談
    會刑事類提案第30號討論意見參照）。又撤銷緩起訴處分，
    祇須對外表示即屬有效；所謂「對外表示」，僅要檢察官於
    緩起訴期間屆滿前，就其撤銷緩起訴處分之內部意思決定明
    確表達於外部，即足當之，送達撤銷緩起訴處分書正本，僅
    屬其方法之一，如將撤銷緩起訴處分書意旨公告於檢察機關
    牌示處，自亦屬之；倘若公告在先，送達在後，即應以公告
    時為生效時。至於被告接受撤銷緩起訴處分書正本後，得依
    刑事訴訟法第256條之1第1項，於7日內聲請再議；及檢察官
    須俟該撤銷緩起訴處分確定後，始得繼續偵查或起訴，要屬
    另外問題（最高法院102年度台非字第332號判決意旨參照）
    。查，抗告人前因施用第二級毒品案件，經臺灣基隆地方檢
    察署檢察官以108年度毒偵字第1320號為附命戒癮治療之緩
    起訴處分1年6月，同年11月27日緩起訴處分確定，緩起訴期
    間為108年11月27日至110年5月26日，遵守或履約期間自108
    年11月27日至110年1月26日，嗣因被告於緩起訴處分期間再
    犯本案，同署檢察官乃於109年10月23日以108年度撤緩字第
    166號撤銷緩起訴處分處分書撤銷前揭緩起訴處分確定等情
    ，此有前撤銷緩起訴處分書及本院被告前案紀錄各1份在卷
    可查，是抗告人原緩起訴處分已遭撤銷，自難認已履行完畢
    。況毒品危害防制條例於109年7月15日修正施行後，即使完
    成附命緩起訴處分之戒癮治療處遇，仍不得與曾受觀察、勒
    戒或強制戒治之處遇效果同視（最高法院110年度台上字第2
    096號判決意旨參照）。再參之抗告人先前並無受觀察、勒
    戒或強制戒治等處分之執行紀錄，有其前案紀錄表可稽，則
    對其本件施用第二級毒品行為，聲請人依毒品危害防制條例
    第20條第1項規定，向原審法院聲請裁定令其入勒戒處所觀
    察、勒戒，於法有據。是原裁定准許聲請人之本件聲請，並
    無違誤。
　㈢查毒品危害防制條例第24條僅規定檢察官可為附命完成戒癮
    治療之緩起訴處分，惟是否給予被告為附命完成戒癮之緩起
    訴處分，屬檢察官之職權，除有違法或裁量明顯濫用等情事
    ，法院原則上應予尊重。而本案抗告人緩起訴期間，仍未能
    戒除毒品，再犯本件施用毒品案件，檢察官斟酌抗告人一再
    施用毒品，無法抗拒毒品誘惑，遵法意識薄弱，自制力不佳
    及卷內事證後，認不宜對抗告人為附命完成戒癮治療之緩起
    訴處分，乃向法院聲請裁准觀察、勒戒，以達戒癮治療之目
    的，此實屬檢察官依法行使裁量權之範疇，且無明顯之裁量
    怠惰或濫用情事，是抗告人以前詞主張檢察官聲請不當，自
    無可採。
四、綜上所述，原審裁定以抗告人施用第二級毒品之犯行事證明
    確，且未曾受觀察、勒戒或強制戒治處分之執行，而依檢察
    官之聲請，裁定令其入勒戒處所施以觀察、勒戒，核無違誤
    。抗告意旨仍執前詞抗告，為無理由，應予駁回。
據上論斷，應依刑事訴訟法第412條，裁定如主文。
中　　華　　民　　國　　110 　年　　11　　月　　22　　日
                  刑事第八庭    審判長法　官  陳世宗
                                      法　官  吳勇毅
                                      法　官  呂寧莉
以上正本證明與原本無異。
不得再抗告。                                      
                                      書記官  賴資旻
中　　華　　民　　國　　110 　年　　11　　月　　23　　日